ACORDAO-COMPLETO-2416713

ACÓRDÃO 2103/2020 ATA 30/2020 - PLENÁRIO

VISTOS, relatados e discutidos estes autos que tratam de proposta de Levantamento com o objetivo de identificar os fluxos de estruturação dos grandes projetos na área de infraestrutura hídrica no âmbito do Ministério do Desenvolvimento Regional e de suas entidades vinculadas;
ACORDAM os Ministros do Tribunal de Contas da União, reunidos em Sessão do Plenário, diante das razões expostas pelo Relator, em:
	9.1. autorizar que seja realizada a ação fiscalizatória proposta neste processo pela Secretaria de Infraestrutura Hídrica, de Comunicações e de Mineração com a concordância da Coordenação-Geral de Controle Externo de Infraestrutura;
	9.2. restituir os presentes autos à referida Coordenação-Geral para adoção das providências a seu cargo.

Processo administrativo com proposta de fiscalização, na modalidade levantamento, com o objetivo de identificar os fluxos de estruturação dos grandes projetos na área de infraestrutura hídrica no âmbito do Ministério do Desenvolvimento Regional e suas entidades vinculadas.

Senhor Presidente,
Senhores Ministros,
Senhora Procuradora-Geral,
	De pronto, louvo as preocupações trazidas pelo Ministro Aroldo Cedraz acerca da necessidade de este Tribunal avaliar, com a profundidade necessária, aspectos relacionados à viabilidade, sustentabilidade e otimização dos empreendimentos públicos na área de infraestrutura hídrica, com vistas a identificar oportunidades de melhoria no processo de planejamento e estruturação desses empreendimentos.
	Como bem ressaltado pelo ilustre Relator, trabalhos pretéritos deste Tribunal, com destaque para o Acórdão 2.272/2019-Plenário, de minha relatoria, que avaliou a governança pública da Política Hídrica no País, evidenciaram por demais a existência de deficiências e fragilidades na entrega de resultados à sociedade, notadamente quanto ao processo de elaboração do planejamento dos investimentos em obras de infraestrutura hídrica e à coordenação e integração das ações desenvolvidas pelas diversas instâncias envolvidas.
	Como me manifestei no voto condutor do aludido decisum, é inegável a necessidade de uma atuação estatal planejada, coordenada e sistematizada na condução das políticas públicas afetas aos recursos hídricos, que garanta efetividade na aplicação dos recursos em prol da superação dos problemas.
	Nesse sentido, congratulo Sua Excelência pela proposta de fiscalização que ora traz à apreciação deste Colegiado, deixando claro que sou sensível à relevância desse levantamento, e das futuras ações de controle que dele se originarão, e à importância econômica e social da boa gestão dos recursos hídricos para o nosso país.
TCU, Sala das Sessões, em 12 de agosto de 2020.
JOÃO AUGUSTO RIBEIRO NARDES
Ministro

Companhia de Desenvolvimento dos Vales do São Francisco e do Parnaíba (Codevasf), Departamento Nacional de Obras Contra as Secas (Dnocs) e Ministério do Desenvolvimento Regional (MDR).

3. Interessado: Tribunal de Contas da União.

13.1. Ministros presentes: José Mucio Monteiro (Presidente), Walton Alencar Rodrigues, Benjamin Zymler, Augusto Nardes, Aroldo Cedraz (Relator), Raimundo Carreiro, Ana Arraes, Bruno Dantas e Vital do Rêgo.
13.2. Ministros-Substitutos presentes: Marcos Bemquerer Costa, André Luís de Carvalho e Weder de Oliveira.

AROLDO CEDRAZ

Com alguns ajustes de forma e fundamentado no inciso I do § 3º do art. 1º da Lei 8.443, de 16/7/1992, adoto como Relatório o parecer elaborado no âmbito da Coordenação-Geral de Controle Externo de Infraestrutura (Coinfra) e autuado como peça 3:
"Trata-se de proposta de levantamento encaminhada pela Secretaria de Infraestrutura Hídrica, de Comunicações e de Mineração - SeinfraCOM, com o objetivo de identificar os fluxos de estruturação dos grandes projetos na área de infraestrutura hídrica no âmbito do Ministério do Desenvolvimento Regional e suas entidades vinculadas.
2. A SeinfraCOM encaminhou a proposta conforme orientação da Portaria-Segecex 14/2014, de 29/10/2014, inclusive com as justificativas expressas quanto aos quesitos risco, oportunidade, materialidade e relevância, conforme se segue (peça 1) :
Risco: Projetos de infraestrutura, com seus vultosos investimentos e inúmeros contratos, oferecem riscos significativos de atrasos, sobrecustos e fracasso em razão dos mais diversos fatores. Especificamente em relação aos empreendimentos de infraestrutura hídrica, historicamente, o Brasil carece de planejamento sistêmico que reúna ações tradicionais e gestão de riscos, de forma a balizar a tomada de decisões sobre os investimentos estratégicos em infraestrutura. No Brasil, o Ipea (Governança da política de infraestrutura: condicionantes institucionais ao investimento, 2018) e a CNI (Propostas da Indústria para as Eleições, 2018) apresentam diagnósticos que apontam problemas que atrapalham a efetividade do nosso gasto e dos nossos projetos em infraestrutura. Entre eles está a nossa limitada capacidade estatal de planejamento, formulação, seleção e orçamentação da carteira de projetos de investimentos. Além disso, afirmam que nossos processos decisórios relativos ao investimento são marcados por pouca transparência e reduzida participação da sociedade civil. Além das evidências dessa situação obtidas nas fiscalizações realizadas no âmbito do Fiscobras, como os achados de projetos básicos deficientes, sobrepreço nas contratações e impropriedades na execução dos instrumentos de repasses, o TCU já se debruçou em outros momentos sobre as deficiências da estruturação dos investimentos desse setor. A questão é detalhada no TC Processo 030.005/2017-5 (auditoria operacional no planejamento dos investimentos federais em infraestrutura hídrica voltados à mitigação da escassez de água - Acórdão 2272/2019-TCU-Plenário, de relatoria do Ministro Augusto Nardes) , que apresenta dados extraídos do sistema Fiscobras do TCU, entre 2003 e 2017, apontando que, dos 789 achados de auditoria identificados em fiscalizações no setor de infraestrutura hídrica, 465 relacionam-se à fase de planejamento e 324 à execução das obras. Concluiu-se, no processo em relevo, que os principais problemas nos investimentos federais voltados à infraestrutura hídrica têm origem em fragilidades na fase de planejamento, em razão da não utilização de elementos técnicos, objetivos e atualizados como subsídio à seleção e à priorização de empreendimentos. Ainda no TC Processo 030.005/2017-5, identificou-se que os mecanismos de controle das políticas públicas relacionadas aos investimentos federais em infraestrutura hídrica do então Ministério da Integração Nacional, bem como o monitoramento e a avaliação dos resultados dos investimentos, apresentam falhas, sem mensuração do alcance dos resultados atrelados à função social dos empreendimentos e à política setorial. As falhas na governança do agora MDR repetiram-se em outros processos avaliados pelo TCU, a exemplo do TC Processo 023.407/2018-2 (Acórdão 1846/2019-TCU-Plenário, relator Ministro Augusto Nardes) , que teve o objetivo de avaliar a articulação entre programas do Governo Federal para o alcance dos objetivos das políticas públicas voltadas para convivência com o Semiárido. No que tange à atuação do MI, identificou-se que o órgão possuía baixo índice de governança e gestão (35%) . Verifica-se, então, que parte dos problemas e irregularidades identificados na implantação de empreendimentos podem ser advindos dos processos de estruturação dos projetos de infraestrutura. Nesse passo, torna-se fundamental identificar o fluxo dessa estruturação nas entidades públicas responsáveis pelos empreendimentos do setor de recursos hídricos, como parte da busca das causas dessas deficiências.
Oportunidade: Em que pese muitas intervenções no setor de recursos hídricos terem sido executadas ao longo das últimas décadas, os impactos dos eventos hidrológicos extremos ocorridos na atual década no Brasil evidenciam a segurança hídrica como condição indispensável para o desenvolvimento social e econômico. O Plano Nacional de Segurança Hídrica, publicado em 2019, apresenta um programa de investimentos e intervenções que montam o valor de R$ 27 bilhões até o ano de 2035. Além da necessidade estrutural de novos investimentos, o atual momento de depressão econômico pode demandar a realização de novos investimentos públicos, a exemplo do Plano Pró-Brasil, atualmente em formulação e que eventualmente poderá envolver investimentos no setor.
Materialidade: O Plano Nacional de Segurança Hídrica, publicado em 2019, apresenta um programa de investimentos e intervenções selecionadas a partir de análises quanto à sua relevância, prioridade e efeito sobre os principais problemas de segurança hídrica do País. O PSH totaliza o valor de R$ 27,58 bilhões em intervenções recomendadas (obras, projetos e estudos) e em média R$ 1,2 bilhão/ano em operação e manutenção (O&M) . As obras plenamente habilitadas ao PSH somam investimentos da ordem de 27,4 bilhões (incluindo custos dos projetos) até 2035, distribuídos em 99 intervenções para oferta de água e controle de cheias. Desse montante, quatro obras têm como finalidade principal o controle de cheias, no valor de R$ 0,5 bilhão. A maior parte dos investimentos recomendados pelo PSH para o aumento da disponibilidade hídrica destina-se à região Nordeste, com destaque ao Semiárido (R$ 15,7 bilhões, correspondendo a 58% do total) , seguindo-se os recursos definidos para as regiões Sudeste (8,7 bilhões, representando 32%) , Sul (1,2 bilhão, correspondentes a 5%) , Centro-Oeste (0,9 bilhão, correspondentes a 3%) e Norte (0,6 bilhão, equivalentes a 2% do total) . Um recorte nesses investimentos, focando o Projeto de Integração do Rio São Francisco, considerando os seus Eixos Estruturantes e os Ramais Associados, mostra que estão previstos para os próximos anos R$ 4,6 bilhões de investimentos de um total de R$ 16,3 bilhões previsto para o empreendimento.
Relevância: De acordo com o PNSH, a segurança hídrica é condição indispensável para o desenvolvimento social e econômico, especialmente quando se verificam os impactos causados pelos eventos hidrológicos extremos ocorridos na atual década no Brasil. Em regiões nas quais a disponibilidade hídrica é reduzida por natureza, como é o caso do Semiárido, as crises hídricas têm ocorrido por períodos mais prolongados. Já outras porções do território nacional que, até então, não haviam manifestado desequilíbrio significativo entre oferta e demanda por água, apresentaram deficiências no abastecimento em anos recentes, afetando grande contingente populacional, ou, por outro lado, estiveram sujeitas a inundações decorrentes de chuvas intensas. Nesse contexto o planejamento, execução e operação da infraestrutura hídrica é essencial na garantia da oferta de água para o atendimento às necessidades humanas e às atividades econômicas, bem como para a redução dos riscos associados às secas. Destarte, entender como o Ministério do Desenvolvimento Regional e suas entidades vinculadas (Dnocs e Codevasf) estruturam seus projetos de infraestrutura hídrica, em suas diferentes etapas de planejamento, formulação e implementação, é fundamental para colher subsídios para que o controle externo possa aprimorar sua sistemática de avaliação do nível de maturidade desses projetos. Considera-se, portanto, que a aplicação e adaptação de modelos mesmo que já consagrados, como a metodologia britânica do Business Case, por exemplo, exige o conhecimento da realidade nacional vigente no setor.
Benefício potencial: O presente instrumento de ação de controle tem por objetivo identificar os processos/fluxos de estruturação dos projetos de infraestrutura hídrica sob a responsabilidade Ministério do Desenvolvimento Regional e suas entidades vinculadas (Dnocs e Codevasf) . Esse entendimento servirá como subsídio para que o controle externo possa aprimorar sua sistemática de avaliação do nível de maturidade desses projetos, como um passo preliminar ao desenvolvimento de instrumentos (p. ex. índice e referenciais de maturidade) capazes de reduzir a chance de que projetos ruins sejam licitados e, ao mesmo tempo, ocasionar a internalização de melhorias no processo de planejamento e estruturação de projetos de seus órgãos jurisdicionados.
3. A referida ação de fiscalização abrangerá as seguintes unidades jurisdicionadas: Companhia de Desenvolvimento dos Vales do São Francisco e do Parnaíba, Departamento Nacional de Obras Contra as Secas, Ministério do Desenvolvimento Regional.
4. A proposta de fiscalização da SeinfraCOM estará adstrita à Função de Gestão Ambiental.
5. A proponente informa que necessitará de 40HD para executar a ação fiscalizatória, assim distribuídos: planejamento (10HD) , execução (20HD) e relatório (10HD) (peça 1) . A um custo total de HD estimado em R$ 68.000,00.
6. Observa-se ainda que a fiscalização proposta está alinhada com o novo Planejamento Estratégico do Tribunal de Contas da União para o período de abril de 2019 a março de 2025, mais particularmente com o objetivo estratégico '26. Induzir ao planejamento nacional dos investimentos em infraestrutura hídrica'.
7. Considerando que a proposta encontra-se em conformidade com as orientações contidas na Resolução-TCU 308/2019, c/c a Portaria-Segecex 14/2014, de 29/10/2014; e considerando sua relevância, materialidade e benefício potencial, o parecer desta Coordenação-Geral é favorável à realização da fiscalização em tela.
8. Encaminho os presentes autos, com base na delegação de competência prevista no art. 5º da Portaria-Segecex 1, de 2/1/2019, ao gabinete do Relator, o Exmo. Ministro Aroldo Cedraz, para que, nos termos do § 4º do art. 17 da Resolução - TCU 308/2019, delibere sobre a realização da fiscalização proposta.
9. Por fim, propõe-se solicitar que o processo seja restituído, posteriormente, a esta Coordenação-Geral, para adoção das providências pertinentes."
 
	É o Relatório.

não há.

Não atuou.

ADMINISTRATIVO. PROPOSTA DE LEVANTAMENTO COM O OBJETIVO DE IDENTIFICAR OS FLUXOS DE ESTRUTURAÇÃO DOS GRANDES PROJETOS NA ÁREA DE INFRAESTRUTURA HÍDRICA NO ÂMBITO DO MINISTÉRIO DO DESENVOLVIMENTO REGIONAL E DE SUAS ENTIDADES VINCULADAS. AÇÃO ALINHADA COM O PLANEJAMENTO ESTRATÉGICO DO TRIBUNAL PARA O PERÍODO DE ABRIL DE 2019 A MARÇO DE 2025, MAIS PARTICULARMENTE COM O OBJETIVO ESTRATÉGICO Nº 26: "INDUZIR AO PLANEJAMENTO NACIONAL DOS INVESTIMENTOS EM INFRAESTRUTURA HÍDRICA". PROPOSTA EM CONFORMIDADE COM OS NORMATIVOS DESTA CORTE DE CONTAS APLICÁVEIS À MATÉRIA. FISCALIZAÇÃO AUTORIZADA.

ADMINISTRATIVO (ADM)

Secretaria de Infraestrutura Hídrica, de Comunicações e de Mineração (SeinfraCOM) e Coordenação-Geral de Controle Externo de Infraestrutura (Coinfra).

Conforme se depreende do Relatório precedente, trata-se de proposta de fiscalização, na modalidade de Levantamento, apresentada à peça 1 pela Secretaria de Infraestrutura Hídrica, de Comunicações e de Mineração (SeinfraCOM) , com objetivo de identificar os fluxos de estruturação dos grandes projetos na área de infraestrutura hídrica no âmbito do Ministério do Desenvolvimento Regional (MDR) e de suas entidades vinculadas.
2.	No parecer autuado como peça 3, a Coordenação-Geral de Controle Externo de Infraestrutura (Coinfra) se diz favorável à realização do Levantamento em tela, considerando a relevância, a materialidade e o benefício potencial da ação fiscalizatória, além do fato de a proposta se encontrar em conformidade com as orientações contidas na Resolução-TCU 308, de 13/2/2019, combinada com a Portaria-Segecex 14, de 29/10/2014.
3.	Trata-se de tema sensível e merecedor de especial atenção por parte deste Tribunal de Contas de União (TCU) . Destarte, inobstante a possibilidade de autorizar a presente proposta de fiscalização mediante despacho fundamentado no art. 244, § 2º, do Regimento Interno-TCU, combinado com o art. 17, § 4º, in fine, da Resolução-TCU 308/2019, optei por submeter a matéria à apreciação deste Plenário, de modo a poder compartilhar com meus pares minhas preocupações acerca do assunto.
4.	Conforme restou consignado nos autos, no que tange a empreendimentos de infraestrutura hídrica, historicamente, o Brasil carece de planejamento sistêmico que reúna ações tradicionais e gestão de riscos, de forma a balizar a tomada de decisões sobre investimentos estratégicos nesse segmento de infraestrutura.
5.	Para que se tenha uma ligeira noção dessa carência, repiso a informação apresentada pela SeinfraCOM (peça 1) no sentido de que, dos 789 achados de auditoria identificados em fiscalizações no setor de infraestrutura hídrica, 465 relacionam-se à fase de planejamento.
6.	No bojo do TC Processo 030.005/2017-5, especificamente, em que foi proferido o Acórdão 2272/2019-TCU-Plenário da relatoria do Ministro Augusto Nardes, concluiu-se que os principais problemas nos investimentos federais voltados à infraestrutura hídrica têm origem em fragilidades na fase de planejamento, em razão da não utilização de elementos técnicos, objetivos e atualizados como subsídio à seleção e à priorização de empreendimentos.
7.	Entendo que boa parcela dessas falhas não faria parte de nossa realidade se o Governo Federal, diante de seu papel estratégico na implementação da Política Nacional de Recursos Hídricos, houvesse se empenhado na efetiva criação e atuação dos órgãos previstos na Lei 9.433, de 8/1/1997 (Lei das Águas) , em especial dos Comitês de Bacia Hidrográfica e das Agências de Água, essenciais para articulação e integração dos vários órgãos de governo, de todas as esferas, atuantes nas respectivas bacias, e também para mediação dos conflitos e interesses locais, cabendo-lhes, ainda, fomentar a articulação e a integração dos Sistemas Nacional e Estaduais de Gerenciamento de Recursos Hídricos, integrando as políticas municipais e iniciativas regionais às diretrizes e metas estabelecidas, com vistas a garantir a conservação e proteção dos recursos hídricos.
8.	Sempre que me deparo com consequências da omissão do Estado em face dos instrumentos, dos princípios e do espírito da referida Lei das Águas, sinto-me na obrigação ética e moral de deixar consignado meu entendimento acerca do assunto. Cite-se como exemplo meu posicionamento nos Acórdãos 1.457/2012 e 2.272/2019, ambos de Plenário, tendo atuado neste último na condição de revisor. E não haveria de ser diferente em relação à proposta de fiscalização que me foi submetida neste TC Processo 022.750/2020-7 e que ora trago à apreciação deste Colegiado.
9.	Também arrisco dizer que as fragilidades na fase de planejamento acima mencionadas restariam elididas, ou ao menos minimizadas, se as autoridades competentes primassem pela realização de prévios e consistentes estudos acerca da viabilidade, sustentabilidade e otimização dos projetos de infraestrutura hídrica, seja diretamente por parte de órgãos e entidades nacionais, seja com base em apoio internacional, por exemplo com o Bureau de Reclamação dos Estados Unidos (USBR) , participante de alguns ajustes de cooperação firmados com órgãos e entidades brasileiros.
10.	Quando me vi diante de uma proposta de fiscalização relacionada a grandes projetos na área de infraestrutura hídrica, determinei à equipe de meu Gabinete que contatasse a SeinfraCOM com o objetivo de se analisar a possibilidade de se incluir no escopo da auditoria as duas questões acima reportadas, relacionadas à omissão das autoridades competentes quanto à criação e atuação dos órgãos previstos na Lei 9.433/1997 e quanto à realização de prévios e consistentes estudos acerca da viabilidade, sustentabilidade e otimização dos projetos de infraestrutura hídrica.
11.	Em resposta, o Secretário da unidade técnica proponente, Uriel de Almeida Papa, reconheceu que esses pontos são de suma importância para o desenvolvimento do setor de infraestrutura hídrica, cabendo ao controle externo considerá-los para fins de adequada abordagem dos grandes empreendimentos do setor.
12.	Esclareceu, ainda, que o Levantamento proposto nestes autos representa etapa inicial de uma estratégia de controle mais ampla que visa justamente a abordar aspectos relacionados à viabilidade e sustentabilidade dos projetos de infraestrutura hídrica, tendo em vista as deficiências e fragilidades já apontadas pelo Tribunal em trabalhos pretéritos.
13.	Nessa perspectiva, planejou-se uma ação de controle, de escopo restrito e específico - apenas 40 HD previstos -, que visa nesse primeiro momento a conhecer a sistemática de estruturação dos projetos de empreendimentos de infraestrutura hídrica no Ministério do Desenvolvimento Regional, na Companhia de Desenvolvimento dos Vales do São Francisco e do Parnaíba (Codevasf) e no Departamento Nacional de Obras Contra as Secas (Dnocs) . Adicionalmente, busca-se coletar subsídios para identificar objetos e avaliar a oportunidade de realizar fiscalizações do tipo piloto em empreendimentos que se encontram em fases específicas de análises de viabilidade.
14.	Com isso, o presente Levantamento permitirá ao Tribunal obter conhecimento inicial necessário para subsidiar o controle externo na avaliação do nível de maturidade desses projetos. Seria um passo preliminar ao possível desenvolvimento de instrumentos capazes de reduzir a chance de que projetos inadequados venham a ser licitados e, ao mesmo tempo, ocasionar a internalização de melhorias no processo de planejamento e estruturação de projetos nos órgãos jurisdicionados, podendo-se utilizar para isso, inclusive, referenciais e modelos internacionais para as ações de controle a serem oportunamente realizadas.
15.	De outra parte, ainda segundo percepção do Secretário da SeinfraCOM, para tratar as fragilidades desses empreendimentos é necessário considerar a atuação e a articulação dos integrantes do Sistema Nacional de Gerenciamento de Recursos Hídricos (SINGREH) criado pela Lei 9.433/1997, tendo em vista o seu potencial e os seus objetivos de planejamento, de coordenação e de arbitramento de conflitos relacionados aos recursos hídricos, nos termos do art. 32 do aludido diploma.
16.	Considerando esses aspectos e o caráter restrito e específico do Levantamento ora apreciado, a unidade técnica proponente almeja, nesse primeiro momento, identificar onde os atores do SINGREH se inserem, do ponto de vista legal e normativo, no fluxo da estruturação dos grandes empreendimentos, como parte do entendimento desse processo, deixando para abordar a efetiva atuação desses atores, a exemplo dos Comitês de Bacia Hidrográfica, nas ações de controle seguintes, cujos objetivos estarão mais focados na viabilidade e na sustentabilidade de empreendimentos específicos.
17.	Ao final das considerações apresentadas à Chefe de meu Gabinete, o titular da SeinfraCOM argumentou que ao longo da estratégia que se iniciará com a realização da presente fiscalização, ambos os aspectos por mim ressaltados nos itens 7 a 9 deste Voto deverão ser abordados.
18.	Julgo razoáveis as ponderações apresentadas pela unidade técnica especializada à equipe de meu Gabinete, especialmente por contemplarem a possibilidade de que trabalhos subsequentes a este Levantamento venham a abordar o que ora destaco como relevante.
19.	Em função disso, abstenho-me de propor a este Colegiado qualquer ampliação do escopo da proposta de fiscalização ora em apreço, permitindo-me, de qualquer maneira, deixar consignadas neste Voto minhas preocupações em relação à etapa de planejamento de grandes projetos nacionais na área de infraestrutura hídrica.
20.	E assim o faço, não apenas por dever de consciência, mas também para chamar a atenção de meus pares para as questões ora reportadas, de maneira que nenhuma delas passe despercebida em futuras ações de controle a cargo desta Casa.
21.	Ademais, ao passo que entendo que o Levantamento ora autorizado deverá contribuir para o planejamento de médio e longo prazos da unidade técnica proponente, considero imprescindível que nele já se busque relacionar os principais projetos de infraestrutura hídrica atualmente na pauta do Governo Federal, assim como a etapa em que se encontram - inclusive em relação àqueles ainda em fase de planejamento - e os riscos a eles associados.
	Ante o exposto, considerando que a proposta de ação em análise se mostra pertinente e oportuna, além de se encontrar em conformidade com os normativos desta Corte de Contas aplicáveis à matéria, VOTO por que o Tribunal adote a deliberação que ora submeto à apreciação deste Colegiado.
TCU, Sala das Sessões Ministro Luciano Brandão Alves de Souza, em 12 de agosto de 2020.
AROLDO CEDRAZ 
Relator